【裁判字號】    98,建上易,2
【裁判日期】    980630
【裁判案由】    給付工程款
【裁判全文】
臺灣高等法院臺南分院民事判決  98年度建上易字第2號
上  訴  人
即  原  告  力營造有限公司
法定代理人  乙○○
訴訟代理人  林春發律師
上  訴  人
即  被  告  行政院農業委員會水土保持局臺南分局
法定代理人  甲○○
訴訟代理人  王正宏律師
上列當事人間請求給付工程款事件，兩造對於中華民國98年1月5
日臺灣臺南地方法院第一審判決（97年度建字第26號），各自提
起上訴或一部上訴，本院於98年6月16日言詞辯論終結，判決如
下：
    主  文
原判決關於命上訴人行政院農業委員會水土保持局臺南分局給付
上訴人力營造有限公司超過新臺幣貳拾萬柒仟壹佰拾伍元
本息部分，及該部分假執行宣告，暨命負擔訴訟費用之裁判，均
廢棄。
上開廢棄部分，上訴人力營造有限公司在第一審之訴及假執行
之聲請均駁回。
上訴人行政院農業委員會水土保持局臺南分局其餘上訴駁回。
上訴人力營造有限公司之上訴駁回。
第一審廢棄部分及第二審訴訟費用由上訴人力營造有限公司負
擔百分之八十六，餘由上訴人行政院農業委員會水土保持局臺南
分局負擔。
    事實及理由
一、本件上訴人力營造有限公司（下稱力公司）主張：伊於
    民國95年9月28日與對造上訴人行政院農業委員會水土保持
    局臺南分局（下稱臺南水土保持分局）簽訂合約，承攬臺南
    水土保持分局所發包之「鳳山水庫水土保持工程」（下稱系
    爭工程），契約價金為新臺幣（下同）6,630,000元。嗣於
    95年12月25日兩造簽訂契約變更書，將原契約總價變更減價
    為3,382,000元。主要施工項目為舖設立體植生菱形網，打
    設25㎜岩釘（L=3.5m）後，噴附植生基材及截排水溝（有第
    一、二工區），另有一處預鑄崁鎖擋土牆。伊均按契約約定
    辦理，噴附植生基材前並檢送植生基材配比表，種子成分完
    全依照契約約定施工，臺南水土保持分局亦派有專業設計監
    造公司辦理監督施工，目前第一、二工區林木與草地共生植
    被良好，總覆蓋率均達100%，經鑑定邊坡應具有水土保持功
    能。伊已估驗請款1,711,000元，扣除百分之5保留款85,500
    元外，已經領得1,625,500元。詎伊依約完工後，向臺南水
    土保持分局請領剩餘工程款1,671,000元時，竟遭其拒絕，
    並於96年6月27日工程查核缺失項目第11項記載「掛網植生
    使用草種為百喜草、百慕達草及相思樹子，現場僅百慕達草
    、速率草及其他先驅植物，未發現百喜草及相思樹，應檢討
    改善。」第14項記載「噴植工程之植栽目的草種與設計種類
    不符，自行變更採用生育週期較短及無自播性之草種。」等
    語，實則羅滋草為多年生、耐高溫、耐旱性強，自播性良好
    之草種，之所以生長於系爭工程坡面，完全為自然飄播而成
    ，且其單價遠高於百喜、百慕達等草種，伊不可能添加此草
    種。且由於入侵草種及原生種生長力茂盛，致原設計草種在
    大自然競爭消長之下，相對數量變得稀少。植生工程目的初
    期為以設計草種作為短暫保護防止水土流失，最終目的為讓
    自然競爭消長之植物生長，施工後坡面穩定，自然生長良好
    。臺南水土保持分局拒付工程款顯無理由。倘認伊未依契約
    約定完成合約設計之草種、樹種之栽種及養護工作，則噴植
    草及舖網客土噴植之減價金額，應以草種單價6.14（元/平
    方公尺）計算，而非以282.33（元/平方公尺）計算。而預
    鑄崁鎖擋土牆塊內部凹槽尺寸與設計不符部分，伊願意按照
    契約價金比例計算減價，經會算後計應減價3,234元（5.5元
    /塊×588塊＝3,234元），臺南水土保持分局主張減價金額
    482,000元，並無理由。況兩造就伊履約情形是否符合契約
    約定發生爭議，伊並無逾期違約情形，因而主動請求行政院
    公共工程委員會（下稱公共工程會）調解，經調解不成而提
    起本件訴訟，故臺南水土保持分局主張逾期違約金已無理由
    ，而其主張6倍懲罰性違約金2,492,615元，逾期違約金676,
    400元，又顯然過高，應予酌減等情。為此，求為命臺南水
    土保持分局給付1,671,000元，及自起訴狀繕本送達翌日（
    即97年6月18日）起算年息百分之5利息之判決｛原審判命臺
    南水土保持分局給付1,300,080元本息，而駁回力公司其
    餘之訴，兩造各自提起上訴，力公司請求臺南水土保持分
    局再給付358,722元【即370,920元（一審敗訴金額本息）-8
    ,964元（全部草種金額）-3,234元（預鑄崁鎖擋土牆塊內部
    凹槽尺寸與設計不符部分減價）=358,722元｝。
二、上訴人臺南水土保持分局則以：系爭工程合約圖說（圖號19
    /19），明確約定系爭工程之草種為百喜草、百慕達草、臺
    灣蘆竹、相思樹。對造上訴人力公司理當依合約所設計之
    草種進行栽植及養護，且力公司施作時，並未提出變更當
    地區生長之種子之要求，依約自應栽植設計之草種，並以契
    約設計之草種作為是否完成工作之判斷基準。惟力公司自
    95年10月11日開工施種後，第一、二工區設計草種之萌芽率
    低，監造公司剴盛工程顧問有限公司（下稱剴盛公司）乃分
    別於96年2月16日、96年3月8日及96年4月12日發文函催力
    公司改善補植，然力公司均未依照合約約定進行補植原設
    計草種之養護工作，且依照力公司所自行提出之鑑定報告
    ，均指「原設計規劃之百慕達草及百喜草僅極少數散見於露
    光處」、「依原先計畫約定應栽植之百慕達草及百喜草兩種
    草種，在鑑定之兩處現場僅有少數百慕達草，未見百喜草，
    均未達預定之施工比例。」故其主張已經完成承攬工作云云
    ，當無理由。按依照兩造工程合約第16條驗收第(十)項廠商履
    約結果經機關初驗或驗收有瑕疵者，機關得要求廠商於機關
    主驗人規定期限內改善、拆除、重作、退貨或換貨。逾期未
    改正者，依照第18條遲延履約規定計算逾期違約金。而96年
    6月28日兩造會同進行驗收之結果，計有(一)設計草種於現場
    噴植區域中之覆蓋率過低，現場設計草種過少，不符契約約
    定，(二)為預鑄塊內部凹槽四周混凝土尺寸與設計不符，伊並
    在驗收紀錄上記載：「限承包商於96年9月28日前改善完成
    」，然力公司並未有具體之改善作為，亦未就驗收部分依
    約改正，經伊發文定於97年4月28日辦理複驗，然力公司
    仍未將瑕疵予以改正，故未能通過複驗。力公司施作工程
    既有瑕疵，伊當得依約予以扣款處罰。由於力公司於初驗
    未通過後，經限期改善仍未能改善瑕疵，故伊依合約第16條
    第(十一)項、第5條第(一)項約定予以減價收受並扣罰6倍，並依第
    16條第(十)項及第18條約定處以逾期罰款，予以減價及扣罰之
    金額合計達3,651,015元，已經遠超過其所得請領之工程款
    金額，故力公司之請求並無理由等詞，資為抗辯。
三、兩造不爭執之事項：
（一）力公司於95年9月28日與臺南水土保持分局簽訂合約，
      承攬臺南水土保持分局所發包之「鳳山水庫水土保持工程
      」，履約地點在高雄縣大寮鄉，合約金額663萬元，約定
      臺灣臺南地方法院為第一審管轄法院。
（二）行政院農業委員會水土保持局組織法經立法院96年6月14
      日三讀通過，並經總統於96年7月4日公布施行，故原行政
      院農業委員會水土保持局第四工程所，經改制為行政院農
      業委員會水土保持局臺南分局。
（三）95年12月25日兩造簽訂契約變更書將合約總價由663萬元
      變更減價為338萬2千元。
（四）力公司已經領得本件工程款162萬5千5百元（請求171萬
      l千元扣除保留款8萬5千5百元）。
（五）系爭第一、二工區設計草種萌芽率低，監造公司剴盛公司
      乃分別於96年2月16日、96年3月8日及96年4月12日發文函
      催力公司改善補植。
（六）96年6月28日兩造會同進行驗收之結果，計有如下兩項瑕
      疵：(一)設計草種於現場噴植區區域中之覆蓋率過低，現場
      設計草種極少，不符契約約定；(二)預鑄塊內部凹槽四周混
      凝土尺寸與設計不符。並在驗收紀錄上記載「限承包商於
      96年9月28日前改善完成」。嗣臺南水土保持分局復發文
      通知力公司定於97年4月28日辦理複驗，因力公司於
      複驗時仍未將瑕疵予以改正，該次複驗未通過。
（七）噴植草及舖網客土噴植之面積共計1,460平方公尺。
（八）預鑄崁鎖擋土牆塊內部凹槽尺寸與設計不符部分，力公
      司願依臺南水土保持分局提出之減價方式，按照契約價金
      比例計算減價3,234元（5.5元/塊×588塊＝3,234元）。
四、兩造爭執之事項：
（一）力公司是否依照合約設計之草種、樹種約定，完成栽種
      及養護之工作？
（二）倘認力公司未依契約約定，完成合約設計之草種、樹種
      之栽種及養護工作，則噴植草及舖網客土噴植之減價金額
      ，應以282.33（元/平方公尺）或是以草種單價6.14（元/
      平方公尺）計算，或應如何計算，始屬合理？
（三）臺南水土保持分局主張對力公司違約扣罰6倍金額，並
      處逾期違約金是否有理由？倘有理由，則違約扣罰6倍，
      以及逾期違約金以契約總價百分之20計算，是否均屬過高
      ，而應酌減之？
五、本院判斷：
（一）力公司是否依照合約設計之草種、樹種約定，完成栽種
      及養護之工作？
    (一)按系爭工程契約約定，系爭立體網層有機物之種子成分應
      為百喜草（40％）、百慕達草（25％）、臺灣蘆竹及相思
      樹種子（35％）（見一審卷第83頁），承包商應依照契約
      圖示使用草種，地被植物及草類以播種法種植者，且工程
      完工後，栽植之植物須達每平方公尺發芽株數須達1,000
      株以上，始得辦理驗收（見一審卷第91頁）。查系爭第一
      、二工區設計草種之萌芽率低，監造公司即剴盛公司曾分
      別於96年2月16日、96年3月8日及96年4月12日發文函催力
      公司改善補植，但系爭工程施作邊坡目前植被生長狀況
      仍與原設計草種不符，原設計規劃之百慕達草及百喜草僅
      極少數散見於露光處，且依原先計畫約定應栽植之百慕達
      草及百喜草兩種草種，在鑑定之兩處現場僅有少數百慕達
      草，未見百喜草，均未達預定之施工比例，但該地有其他
      草種如羅滋草等及木本原生植栽覆蓋，草地植生90％以上
      為羅滋草，整體而言總覆蓋率均達100％，為林木與草地
      共生植被等情，為兩造所不爭執，並有臺南水土保持分局
      提出之工程合約圖說（圖號19/19）、施工規範章名、施
      工規範第02902章規定之「植物種植及移植」節本、施工
      規範第02920章規定「植草」節本、植生工程補充說明、
      剴盛公司96年2月16日、96年3月8日及96年4月12日函催力
      公司改善補植之3份文件（見一審卷第33、83～93頁）
      ，以及力公司提出之國立屏東科技大學（下稱屏東科大
      ）《(1)(2)工區噴植草植生調查報告》（下稱屏東科大調查
      報告）及國立中興大學（下稱中興大學）《鳳山水庫邊坡
      噴植草工程鑑定報告》（下稱中興大學鑑定報告）各1份
      在卷可稽（影本見一審卷第56、57～59頁），可知系爭噴
      植草工程施作邊坡目前植被生長情形與原先兩造契約約定
      草種為百喜草、百慕達草、臺灣蘆竹及相思樹之種子，並
      應栽植達每平方公尺發芽株數須達1,000株以上之要求不
      符。
    (二)力公司雖主張其已依約以原設計草種百喜草、百慕達草
      等種子植栽施作，惟因原設計草種與工區生態環境不合，
      且入侵草種及原生種生長力極強，致原設計草種在大自然
      競爭消長之下，相對數量變得稀少，而不符合契約要求之
      生長密度云云（見一審卷第68、123頁），然兩造既已針
      對系爭工程之草種為上開約定，且依系爭工程合約圖說及
      施工規範第02902章規定「植物種植及移植」節本已有承
      包商即力公司於施工前可提供本地區生長之種子，混合
      原有設計種子一併施工，唯需經工地工程司同意後使用，
      又承包商對於合於規格之植物提供確有困難，而須選用小
      於規格之同種植物，或以特性相似之別種植物代用時，應
      以書面文件徵得業主同意後，方可行之等約定（見一審卷
      第83、86～89頁），則若原有設計草種有力公司上開所
      稱之植生困難，力公司當可在原設計草種之施作種植後
      發現有前述生長困難之問題，而有無法達成契約要求生長
      密度之危險時，即向臺南水土保持分局提出變更施作草種
      之書面要求，以徵得臺南水土保持分局之同意，惟力公
      司捨此不為，故力公司依系爭工程契約約定即有依原設
      計草種施工養植，完成契約要求之上開生長密度之義務。
      又系爭工程邊坡區域目前之植被情形既如上述為羅滋草等
      及木本原生植栽覆蓋，草地植生90％以上為羅滋草，整體
      而言總覆蓋率均達100％，為林木與草地共生植被，原設
      計規劃應植栽之百慕達草及百喜草僅極少數散見於露光處
      ，均未達預定之施工比例等情，有前述屏東科大調查報告
      及中興大學鑑定報告可佐，顯見力公司並未依照合約設
      計之草種、樹種完成栽種及養護之工作，則縱該工程經鑑
      定時已有其他植生覆蓋之情形而有相當之水土保持功能，
      亦不能因此推認力公司已依系爭工程契約約定完成原設
      計草種、樹種之栽植，故其主張業經完成承攬契約內容云
      云，實不足採。
（二）倘認力公司未依契約約定，完成合約設計之草種、樹種
      之栽種及養護工作，則噴植草及舖網客土噴植之減價金額
      ，應以282.33（元/平方公尺）或是以草種單價6.14（元/
      平方公尺）計算，或應如何計算，始屬合理？
    (一)按稱承攬者，謂當事人約定，一方為他方完成一定之工作
      ，他方俟工作完成，給付報酬之契約，民法第490條第1項
      定有明文。故除另有約定外，承攬人應俟完成全部之工作
      ，定作人始有給付報酬之義務（最高法院88年度3042號判
      決參照）。又同法第505條第1項規定：報酬應於工作交付
      時給付之，無須交付者，應於工作完成時給付之。同條第
      2項規定：工作係分部交付，而報酬係就各部分定之者，
      應於每部分交付時，給付該部分之報酬。足見除當事人間
      另有特約外，定作人僅對於承攬人完成之工作，負有給付
      報酬之義務（最高法院84年度台上字第2227號判決參照）
      。次按承攬係以「工作」之「完成」為目的之契約，於未
      依當事人之「約定」，發生預期之「結果」（非祗「效果
      」）前，自難謂承攬之工作業已「完成」。故承攬人之工
      作是否完成，應就契約之內容觀察，非可因承攬人應負品
      質保證及瑕疵修補之擔保責任（見：民法第492條、第493
      條）即無視契約之約定，而將除「工作外在形式」外之部
      分，均委之於承攬人擔保責任之範疇（最高法院84年度台
      上字第2249號判決參照）。
    (二)查力公司並未依合約約定之草種完成植栽養護之工作，
      雖系爭工程邊坡區域（工程有2區）目前之植生覆蓋已達
      100％，為林木與草地共生植被，其中低海拔原生先驅樹
      種如構樹、血桐業已侵占工區面積分別約60％、40％，且
      高度大多達1.5公尺以上，其餘部分為草地植生，羅滋草
      占80、90％，現有植生應具有水土保持功能等情，有前開
      屏東科大調查報告及中興大學鑑定報告可按，惟經本件工
      程施工查核小組於96年6月27日進行查核之意見中就缺點
      部分第11點「掛網植本使用草種為百喜草、百慕達草及相
      思樹種子現場僅百慕達草、速率草及其他先驅植物，未發
      現百喜草及相思樹」；第14點「噴植工程之植栽目的草種
      與設計種類不符，自行變更採用生育週期較短及無自播行
      之草種」；第16點「植栽工程施做不合規範」；第17點「
      種子無來源證明及發芽率檢測記錄，無噴植厚度及覆蓋率
      之檢測記錄」，就其他意見部分第6點「覆蓋率驗收應以
      設計植物材料之覆蓋面積計算，不應將入侵植物混合計算
      」（見一審卷第119頁反面），是以，縱系爭工程邊坡之
      植被生長情形已具有水土保持之功能，而與系爭工程邊坡
      噴植草、舖網客土噴植工程項目所要求之使系爭工程邊坡
      具有水土保持作用之工程目的相符，惟力公司仍有違雙
      方契約之約定，且力公司以其他非設計植物計算覆蓋率
      ，顯非有理。況力公司主張工區現場主要覆蓋非契約設
      計草種羅茲草係屬於自然飄播而成，不可能添加此草種云
      云，然依中興大學鑑定報告指出「根據初步觀察兩處調查
      區之相鄰邊坡未見羅茲草生長」，是當地附近周遭並無羅
      茲草之生長，何來自然飄播？由此推知，力公司所為噴
      植非契約設計之種子在先，嗣經監造公司數度催促其補植
      及養護，仍不為改善，卻諉稱羅茲草係自然飄播非其所播
      種云云，乃推託卸責之詞，並無真誠履行契約。
    (三)本件工程就系爭植栽工程之施做項目為「噴植草、鋪網客
      土噴植」工程，該項工程內容含施作系爭設計草種及樹種
      所需之全部費用，依一般工程常規，為完成該項工程而不
      論是工或料均應算入費用，且依契約內容觀之，本件工程
      並非以點工點料之方式進行計價付款，而係以一定工作之
      完成進行估驗計價，又植栽工程有其特殊性，即必須保證
      其所植栽之草種、樹種全屬存活，此亦經第02902章植物
      種植及移植中3.3.3養護工作（5）「養護期間應隨時注意
      植物的生長發育狀況，保持樹勢的旺盛，如發現植物在苗
      圃培育及種植期間有潛伏之傷害，或替植時因操作不慎引
      起之損害或管理不佳導致之受傷，或發生嚴重之病蟲害，
      或已呈現枯萎、死亡者，承包商均應無條件換植補種，其
      所需費用概由承包商負擔」所明定（見一審卷第88～89頁
      ），故單價分析表內均有養護工作及肥料等費用支出項目
      ，此有力公司所提出之行政院農業委員會水土保持局第
      四工程所單價分析表附卷可憑（見一審卷第127頁）。綜
      上，力公司未依約完成設計草種及數種即百喜草、百慕
      達草、臺灣蘆竹及相思樹等之栽種與養護工作，足證力
      公司並未完成一定之工作甚明。
    (四)按主張法律關係存在之當事人，須就該法律關係發生所須
      具備之特別要件，負舉證之責任。而此特別要件之具備，
      苟能證明間接事實並據此推認要件事實雖無不可，並不以
      直接證明者為限，惟此經證明之間接事實與要件事實間，
      須依經驗法則足以推認其因果關係存在者，始克當之。倘
      負舉證責任之一方所證明之間接事實，尚不足以推認要件
      事實，縱不負舉證責任之一方就其主張之事實不能證明或
      陳述不明、或其舉證猶有疵累，仍難認負舉證責任之一方
      已盡其舉證責任，自不得為其有利之認定（最高法院91年
      度台上字第1613號判決要旨參照）。查力公司抗辯羅茲
      草之所以生長於該工程坡面，係自然飄播而成，該樹種之
      單價遠高於百喜、百慕達等草種，其不可能添加該草種，
      且其均依本件契約之約定噴植植生基材需添加肥料，方可
      提供自然飄播植物生長，又抗辯其有依設計圖種植草種，
      並於遵照監造單位通知澆水、補植云云，惟查，力公司
      實無就其已依約施肥及澆水及補植等情事即有利於己之事
      實負舉證責任，以明其說，僅泛言指稱，無法提出客觀事
      證，以為佐憑，尚難採信。
    (五)關於力公司未完成履約部分應如何減價，臺南水土保持
      分局抗辯其減價金額應以噴植草、舖網客土噴植工項之金
      額全部減價，亦即以該工項每平方公尺總價282.33元乘以
      施作面積1,460平方公尺之金額412,201.8元減價；而力
      公司則為以草種單價6.14（元/平方公尺）乘以施作面積1
      ,460平方公尺之金額8,964.4元減價之主張。查力公司
      既未完成契約約定之一定工作，亦即設計草種及樹種是否
      存活，當係唯一之判斷標準，尚難認臺南水土保持分局就
      該工程款應負給付之義務，則若如力公司主張僅能扣除
      以草種之單價所計算之金額，將使力公司獲得其他應施
      作而未完成部分之不當利益，已與民法前開規定承攬之本
      質有違，而非事理之平。而若將該工項中之「產品、植栽
      、肥料、化學肥料」、「產品、植栽、肥料、有機肥料」
      、「產品、植草、種子」、「產品、黏著劑」及「植物種
      植及移植，養護工作，地被類」等五項與草種植栽養護相
      關之工料列入扣除項目，但將該工料名稱下之「普通工」
      、「一般技工」、「植栽，客土」、「噴植機具租金及油
      料」、「零星工料及工具損耗」（見一審卷第117頁單價
      分析表）排除在外，亦非適切。則公共工程會調解建議將
      上述項目排除在外（見一審卷第130頁），自無可採。是
      以，臺南水土保持分局主張減價金額應以該工項每平方公
      尺總價282.33元乘以施作面積1,460平方公尺之金額412,2
      02（元以下四捨五入）元，即非無理。
（三）臺南水土保持分局主張對力公司違約扣罰6倍金額，並
      處逾期違約金是否有理由？倘有理由，則違約扣罰6倍，
      以及逾期違約金以契約總價百分之20計算，是否均屬過高
      ，而應酌減之？
    (一)查系爭工程契約第5條第(二)項之減價收受者，按不符項目
      標的之契約價金百分之百減價，並處以減價金額6倍之品
      質缺失懲罰性違約金約定，即針對減價收受工程結果之情
      形，臺南水土保持分局除減價金額外，另可要求力公司
      給付懲罰性違約金，此違約金之目的並非填補力公司未
      依約履約所造成之損害，而係針對力公司有違約情事時
      ，臺南水土保持分局雖同意減價接受工程施工成果，但力
      公司仍應對違約部分承擔相當之不利益，以促使力公
      司按契約圖說完成施工，並在達到契約要求有實際上困難
      時，有依約書面通知臺南水土保持分局並按合約約定方式
      更改施工內容之措施，然力公司在系爭工程邊坡區域植
      栽養護之原設計草種有無法達到系爭契約要求之生長密度
      情形下，未為此等變更設計草種之行為，已違反系爭工程
      契約約定，顯違履約之誠實信用原則，是臺南水土保持分
      局對力公司上開違約情節當可依約請求懲罰性之違約金
      。
    (二)惟按約定之違約金額過高者，法院得減至相當之數額，民
      法第252條定有明文，又按當事人約定之違約金是否過高
      ，須依一般客觀事實，社會經濟狀況，當事人所受損害情
      形及債務人如能依約履行時，債權人可享受之一切利益為
      衡量標準，而債務人已為一部履行者，亦得比照債權人所
      受利益減少其數額（最高法院49年台上字第807號判例意
      旨參照）。查上開系爭工程契約第5條第(二)項之除按不符
      項目標的之契約價金百分之百減價外，並處以減價金額6
      倍之品質缺失懲罰性違約金約定，已明確約定該6倍金額
      係懲罰性之違約金，核其性質係強制力公司必按圖施工
      ，以確保系爭工程符合設計，本件兩造就減價收受時不符
      項目標的之違約金約定為「除不符項目標的百分之百減價
      外，另處以減價金額6倍之違約金」，此相當於處以力
      公司系爭工程不符項目之工程款7倍之違約金，確屬過高
      。然審酌系爭工程邊坡區域已具有水土保持功能，且系爭
      工程區域羅滋草生長覆蓋率大，且結合其他禾本科與木本
      植株共同形成植被，其作為水土保持之功能應該類似原定
      之百慕達草及百喜草等情，有上開中興大學鑑定報告在卷
      可參，力公司如依約履行，臺南水土保持分局所受之利
      益與現況應不至於有如此大之差距，又目前經濟不景氣，
      尤其營造業尚非良好，未按圖施工部分之工程在以減價收
      受方式下，力公司已因而無法獲得該部分之報酬，已付
      出相當之代價，惟考量力公司在發現無法依原設計草種
      完成契約要求之植被生長密度當時，未依系爭契約約定以
      書面向臺南水土保持分局要求變更草種，而有違履行契約
      之誠實信用原則，應使力公司負擔相當之不利益，而認
      應處以力公司減價金額2倍之懲罰性違約金，方稱允適
      。公共工程會調解建議以1倍計罰（見一審卷第131頁），
      尚無可取。
    (三)查系爭工程邊坡區域之植被有極少數之百慕達草、百喜草
      散見於露光處一情，有上開屏東科大調查報告附卷可憑，
      又百慕達草及百喜草並非系爭工程區域之原生草種，依此
      可知，力公司主張其有依系爭工程契約約定之設計草種
      即百慕達草、百喜草等植栽施作一節，應堪採信，故力
      公司並非未曾依原設計草種植栽養護，而僅係施作成果未
      達系爭工程契約要求之草種生長密度。然系爭工程邊坡區
      域之植被生長情形現已具有水土保持功能，與系爭工程契
      約之目的相符，系爭工程由臺南水土保持分局減價收受能
      兼顧兩造之權益，且符合契約公平原則，此為剴盛公司96
      年10月6日96剴（設）字第096100601號函（影本見一審卷
      第115頁）所建議採行，應為合理解決系爭工程糾紛之方
      式。
    (四)臺南水土保持分局雖另以系爭工程於96年6月28日驗收時
      ，存有設計草種於現場噴植區域中之覆蓋率過低，及預鑄
      塊內部凹槽四周混凝土尺寸與設計不符等二項瑕疵，並要
      求力公司於96年9月28日前改善完成，嗣於97年4月28日
      辦理複驗亦未通過等情，而主張力公司應自96年9月29
      日起計付逾期違約金云云。查系爭工程契約第16條第(十)項
      雖約定：「廠商履約結果經機關初驗或驗收有瑕疵者，機
      關得要求廠商於機關主驗人規定期限內改善、拆除、重作
      、退貨或換貨（以下簡稱改正）。逾期未改正者，依第18
      條遲延履約規定計算逾期違約金…」（見一審卷第19頁反
      面），惟對照同契約第5條第(一)項約定：「抽驗或驗收結
      果與規定不符，而不妨礙安全及使用需求，亦無減少通常
      效用或契約預定效用，經機關檢討不必拆換、更換或拆換
      、更換確有困難，或不必補交者，得於必要時減價收受。
      採減價收受者，按不符項目標的之契約價金百分之百減價
      ，並處以減價金額六倍之品質缺失懲罰性違約金…」（見
      一審卷第8頁反面），則在臺南水土保持分局採取減價收
      受時，已另有對力公司課以違約金之懲罰約定，是以若
      臺南水土保持分局一方面依系爭工程契約第5條第(一)項同
      意減價收受並對力公司課罰懲罰性違約金之同時，又可
      依同契約第16條第(十)項約定，請求力公司計付逾期違約
      金，顯對力公司為雙重懲罰，而不合於權利行使之誠信
      原則。茲臺南水土保持分局既同意為減價收受，可認該分
      局已願意接受系爭工程邊坡區域目前已具有水土保持功能
      之結果，而系爭工程邊坡區域於前開屏東科大於96年9月5
      日及中興大學於96年10月4日作現場鑑定時實已具水土保
      持功能，是於臺南水土保持分局所抗辯應處逾期違約金之
      起算日即96年9月29日當時，系爭工程邊坡區域確已具水
      土保持功能，而系爭工程既認以減價收受較為合理，臺南
      水土保持分局復已同意減價收受，則臺南水土保持分局對
      力公司所施作之系爭工程當時現況，應不得再主張自96
      年9月29日起之逾期違約金，始符合履行契約之誠信原則
      。是以臺南水土保持分局主張除減價收受系爭工程之工項
      減價金額外，力公司尚應另計付逾期違約金云云，洵非
      可採。
六、綜上所述，力公司對系爭工程未依約履行部分，臺南水土
    保持分局可主張減價及違約金之數額如下：
    (一)噴植草及舖網客土噴植工項下所有之工料名稱，即含「普
      通工」、「一般技工」、「植栽，客土」、「產品、植栽
      、肥料、化學肥料」、「產品、植栽、肥料、有機肥料」
      、「產品、植草、種子」、「產品、黏著劑」、「噴植機
      具租金及油料」、「植物種植及移植，養護工作，地被類
      」及「零星工料及工具損耗」等金額，共計【412,202元
      】。
    (二)預鑄崁鎖擋土牆塊內部凹槽尺寸與設計不符部分，兩造同
      意按照契約價金比例計算減價【3,234元】（即5.5元/塊
      ×588塊＝3,234元）。
    (三)依系爭工程契約第4條所定〔契約價金之給付〕約定：「
      契約價金之給付，依實際施作或供應之項目及數量結算，
      以契約所列履約標的項目及單價，依完成履約實際供應之
      項目及數量給付。若有相關項目如稅捐、利潤或管理費等
      另列一式計價者，應依結算總價與原契約價金總額比例增
      減之。」則該間接工程費用，自應隨同調整減價。又臺南
      水土保持分局於97年11月21日在原審所提出之書狀指稱依
      工程契約第4條…，另有與工程間接有關之環保安全衛生
      費用、管理費、包商利潤、保險費等，一旦實際施作完成
      合格之數量有所調整，則不但直接的工作費用會依照合格
      之數量實作實算原則進行敵整外，有關間接費用如稅捐、
      管理費、包商利潤均會一併隨之調整等語（見一審卷第17
      0～171頁），可認臺南水土保持分局在本院援引系爭工程
      契約第4條約定主張稅捐、環保安衛費用等間接工程費用
      ，應隨直接工程費用金額之增減而比例增減云云（見本院
      卷第9頁），僅係對於在第一審已提出之攻擊或防禦方法
      為補充，合於民事訴訟法第447條第1項第3款之規定。力
      公司援引民事訴訟法第447條第1項前段規定，主張臺南
      水土保持分局於本院始行主張在間接工程費用應按等比例
      之扣減部分，係不得再行提出之新攻擊防禦方法云云（見
      本院卷第42～43頁），洵有誤會，自無可取。而公共工程
      會調解建議復載明「有關環保安衛費、施工品質管理費、
      包商利潤管理費與保險費及營業稅部分，建議按契約比例
      扣減之」（見一審卷第131頁）。準此，臺南水土保持分
      局依系爭工程契約第4條約定所得主張依比例減少之間接
      工程費用如下（參照一審卷第175頁減價結算明細表）：
    1.環保安衛費：3,899元。
      ｛變更後契約金額-原契約環保安衛費×工程費比例（即
      ：減價後工程費/原契約工程費）（單位：元）｝：
      32,900-66,209×（2,497,047.53 /5,700,816）=3,899.4
      1（應減價之金額，元以下四捨五入－下同）。
    2.施工品質管理費：4,350元。
      ｛變更後契約金額-原契約環保安衛費×工程費比例（即
      ：減價後工程費/原契約工程費）（單位：元）｝：
      39,400-80,019×（2,497,047.53/5,700,816）= 4,350.4
      1（應減價之金額）。
    3.包商利潤、管理與保險費（約壹.1 ～壹.3 合計之8％）
      ：32,341元。
      ｛變更後契約金額-原契約環保安衛費×工程費比例（即
      ：減價後工程費/原契約工程費）（單位：元）｝：
      237,000- 467,241×（2,497,047.53/5,700,816）=32,34
      1.06（應減價之金額）。
    4.營業稅：（約壹.1 ～壹.4 合計之5％）：21,929元。
      ｛變更後契約金額-原契約環保安衛費×工程費比例（即
      ：減價後工程費/原契約工程費）（單位：元）｝：
      160,216.66-315,715×（2,497,047.53/5,700,816）=21
      ,928.5 （應減價之金額）。
    5.合計應減價金額：3,899＋4,350＋32,341＋21,929＝62,5
      19元。
    (四)上開減價部分金額總計為412,202＋3,234＋62,519＝477,
      955元，並以該金額加計2倍之違約金即955,910元，總計
      金額為1,433,865元。
      力公司請求臺南水土保持分局給付之剩餘工程款1,671,
      000元，扣除臺南水土保持分局主張應減價及違約金金額
      1,433,865元後，僅剩工程款237,135元可為請求。
    從而，力公司依系爭工程承攬契約，請求臺南水土保持分
    局給付237,135元本息，洵屬正當，應予准許。逾此部分所
    為之請求，即非正當，應予駁回。原審於上開應准許之範圍
    內判命臺南水土保持分局如數給付，並為假執行之宣告，經
    核於法洵無違誤，臺南水土保持分局上訴論旨，指摘原判決
    關於此部分為不當，求予廢棄，不能認為有理由。至原審於
    上開不應准許之範圍內，仍命臺南水土保持分局為該部分之
    給付，容有未洽；臺南水土保持分局上訴論旨，指摘原判決
    關於此部分為不當，求予廢棄改判，不能認為無理由，自應
    將原審此部分不當之判決予以廢棄，改判駁回力公司此部
    之訴及假執行之聲請。又原審於上開不應准許之範圍內，為
    力公司敗訴之判決，經核於法洵無違誤，力公司上訴論
    旨，指摘原判決關於此部分為不當，求予廢棄，為無理由。
    又本判決維持原審所命臺南水土保持分局給付之金額（237,
    135元），及判決力公司敗訴之金額（1,421,667元），均
    未逾150萬元，兩造均已不得上訴，自無宣告假執行之餘地
    。
七、本件事證已臻明確，兩造其餘主張及攻擊或防禦方法並所提
    之證據資料，經斟酌後認均不影響本院所為前開論斷，自無
    再逐一審論之必要，附此敘明。
八、據上論結，本件力公司之上訴為無理由；臺南水土保持分
    局之上訴為一部有理由，一部無理由，依民事訴訟法第449
    條第1項、第450條、第79條，判決如主文。
中    華    民    國    98    年     6    月    30    日
                  民事第一庭審判長法  官    林金村
                                  法  官    張世展
                                  法  官    蘇清恭
上為正本係照原本作成。
兩造均不得上訴。
中    華    民    國    98    年     6    月    30    日
                                  書記官    李梅菊


司法院資訊處製作；財團法人民間司法改革基金會備份。
